ACORDAO-COMPLETO-2542027

ACÓRDÃO 1636/2023 ATA 4/2023 - PRIMEIRA CÂMARA

VISTOS, relatados e discutidos estes autos de recurso de reconsideração interposto por Fabian Vinícius Santana Pereira e Eduardo Alves do Amorim contra o Acórdão 8800/2021-TCU-Primeira Câmara, da relatoria do E. Ministro-Substituto Augusto Sherman, que julgou irregulares as contas dos recorrentes e condenou-os ao pagamento do débito no valor histórico de R$ 47.771,36;
ACORDAM os Ministros do Tribunal de Contas da União, reunidos em sessão da Primeira Câmara, ante as razões expostas pelo Relator, em:
9.1. conhecer do recurso de reconsideração para, no mérito, dar-lhe provimento;
9.2. tornar insubsistentes os itens 9.2 e 9.3 do Acórdão 8800/2021-TCU-Primeira Câmara; 
9.3. arquivar o presente processo sem julgamento de mérito, com fundamento no art. 212 do Regimento Interno do TCU, c/c art. 6º, inciso II, da Instrução Normativa-TCU 71/2012, modificada pela Instrução Normativa-TCU 76/2016; e
9.4. enviar cópia deste aos recorrentes e aos demais interessados.

Recurso de reconsideração interposto por Eduardo Alves do Amorim,Fabian Vinicius Santana Pereira.

Primeira Câmara

Estado de Sergipe.

3. Interessados/Responsáveis/Recorrentes:
3.1. Interessado: Fabian Vinicius Santana Pereira (XXX.063.095-XX).
3.2. Responsáveis: Dmc Distribuidora de Materiais Cirúrgicos Ltda. (40.909.236/0001-60); Eduardo Alves do Amorim (XXX.297.115-XX); Fabian Vinicius Santana Pereira (XXX.063.095-XX).
3.3. Recorrentes: Eduardo Alves do Amorim (XXX.297.115-XX); Fabian Vinicius Santana Pereira (XXX.063.095-XX).

13.1. Ministros presentes: Benjamin Zymler (na Presidência) e Jorge Oliveira.
13.2. Ministros-Substitutos convocados: Augusto Sherman Cavalcanti e Weder de Oliveira (Relator).

WEDER DE OLIVEIRA

Ministro-Substituto Augusto Sherman Cavalcanti.

Adoto, como relatório, o parecer elaborado pelo Ministério Público junto ao TCU.
Registro, de início, haver divergência entre as propostas formuladas pela 3ª Diretoria da Secretaria de Recursos (Serur) , o secretário da Serur e o representante do Ministério Público junto ao TCU, as quais transcrevo a seguir, em atenção ao art. 69, inciso I, do Regimento Interno do TCU.
A 3ª Diretoria da Serur assim se manifestou (peça 122-123) :
"INTRODUÇÃO
1.	Trata-se de recurso de reconsideração interposto conjuntamente por Fabian Vinícius Santana Pereira e Eduardo Alves do Amorim (peças 104-106) , contra o Acórdão 8800/2021-TCU-Primeira Câmara (peça 79) , da relatoria do Ministro-Substituto Augusto Sherman.
1.1.	A deliberação recorrida apresenta o seguinte teor:
9.1. excluir da presente Tomada de Contas Especial, com fundamento no artigo 71, inciso II, da CF/1988, c/c os arts. 1º, inciso I, 4º e 5º da Lei 8.443/1992; e arts. 1°, inciso I, 4º e 5º do RITCU, as empresas Comed Produtos Médicos Hospitalares Ltda. EPP (CNPJ 03.296.379/0001-17) , PRO MED Comércio de Produtos Hospitalares Ltda. (CNPJ 32.773.418/0001-28) , MM Farma Comercial Eireli (CNPJ 02.350.721/0001-57) e Sebrame Comercial Ltda. ME (CNPJ 02.038.713/0001-70) , pela ausência de competência deste Tribunal para apreciação de indícios de sobrepreço relacionados a despesas efetuadas com recursos estaduais; 
9.2. julgar irregulares as contas dos senhores Fabian Vinícius Santana Pereira (CPF XXX.063.095-XX) , Eduardo Alves do Amorim (CPF XXX.297.115-XX) , e da empresa DMC Distribuidora de Materiais Cirúrgicos Ltda. EPP (CNPJ 40.909.236/0001-60) , com fundamento nos arts. 1º, inciso I, 16, inciso III, alíneas "b" e "c", e §2º da Lei 8.443/1992, c/c os arts. 19, caput, e 23, inciso III, da mesma Lei, e com arts. 1º, inciso I; 209, incisos II e III; 210 e 214, inciso III, do Regimento Interno, condenando-os solidariamente ao pagamento da quantia a seguir especificada, e fixando o prazo de quinze dias, a contar das notificações, para que comprovem, perante o Tribunal (art. 214, inciso III, alínea "a", do Regimento Interno) , o recolhimento da dívida aos cofres do Tesouro Nacional, atualizada monetariamente e acrescida dos juros de mora, calculados a partir das datas discriminadas, até a data do recolhimento, na forma prevista na legislação em vigor:
	VALOR ORIGINAL (R$) 
	DATA DA OCORRÊNCIA

	47.771,36
	25/08/2004

9.3. autorizar, desde logo, nos termos do art. 28, inciso II, da Lei 8.443/1992, a cobrança judicial da dívida, caso não atendidas as notificações; e
9.4. encaminhar cópia deste Acórdão à Procuradoria da República no Estado de Sergipe, nos termos do § 3º do art. 16 da Lei 8.443/1992, c/c o § 7º do art. 209 do Regimento Interno do TCU, bem como ao Tribunal de Contas do Estado de Sergipe e à Controladoria Geral do Estado de Sergipe (CGE-SE) , para conhecimento e adoção das medidas que entenderem cabíveis em seus respectivos âmbitos de atuação.
HISTÓRICO
2.	Trata-se de tomada de contas especial instaurada em cumprimento ao Acórdão 3161/2019-TCU-Primeira Câmara, da relatoria do Ministro-Substituto Augusto Sherman Cavalcanti, que determinou a conversão do TC Processo 027.917/2014-2, que trata de representação formulada pela Controladoria-Geral do Estado de Sergipe, em desfavor de Fabian Vinícius Santana Pereira (então Diretor-Geral do Hospital Governador João Alves Filho) , Eduardo Alves do Amorim (então Secretário de Estado da Saúde do Estado de Sergipe) , ora recorrentes, e DMC Distribuidora de Materiais Cirúrgicos Ltda. EPP, responsabilizada solidariamente com os recorrentes, dentre outros, em razão de superfaturamento apurado no processo de dispensa de licitação 11.064/2004 para aquisição de medicamentos para o Hospital Governador João Alves Filho (Huse) .
2.1.	Após o saneamento dos autos, ainda no âmbito do TC Processo 027.917/2014-2, a unidade técnica responsável pela instrução do feito sugeriu, com fulcro no art. 6º, inciso II, da IN 71/2012, o arquivamento dos autos por haver decorrido dez anos dos pagamentos realizados, assim como pela potencial dificuldade de obtenção de parâmetros de preços para apurar eventual superfaturamento, principalmente em decorrência do longo tempo da realização dos procedimentos licitatórios (peça 49 do TC Processo 027.917/2014-2) .
2.2.	Não obstante, o relator a quo, acatando a proposta do D. Representante do Parquet especializado (peça 53 do TC Processo 027.917/2014-2) , determinou "a continuidade da instrução dos presentes autos, objetivando apurar os indícios de irregularidades referidos nos itens "a" e "b" do segundo parágrafo retro, para o que essa unidade técnica deverá escolher a metodologia, entre aquelas já utilizadas por esta Corte, que melhor se adeque à situação sob investigação, e atentar, ainda, para os aspectos apontados pelo MP/TCU nos parágrafos 45 e 49 de seu parecer" (peça 54 do TC Processo 027.917/2014-2) .
2.3.	Após os demais trâmites naqueles autos, foi proferido o Acórdão 3161/2019-TCU-Primeira Câmara, e instaurada a presente tomada de contas especial, na qual os ora recorrentes foram citados por superfaturamentos no montante de R$ 980.465,30 (peças 19 e 21) , tendo apresentado suas alegações de defesa (peças 41-44) .
2.4.	Da análise das defesas apresentadas, ante a constatação de que os pagamentos supostamente superfaturados foram custeados, em sua maior parte, com recursos estaduais, a unidade técnica responsável pela instrução destes autos propôs o acolhimento parcial das alegações de defesa dos responsáveis e o julgamento de suas contas pela irregularidade, com imputação de débito no montante de R$ 47.771,36, mas sem a aplicação de multa, eis que ultrapassado o prazo prescricional decenal nos termos do Acórdão 1441/2016-TCU-Plenário.
2.5.	Desta feita, e ante a concordância do Ministério Público/TCU com a proposta da unidade técnica (peça 78) , esta Corte prolatou o acórdão ora recorrido (peça 79) .
EXAME DE ADMISSIBILIDADE
3.	Reitera-se o exame preliminar de admissibilidade (peças 108-109) , ratificado à peça 112 pelo relator, Exmo. Ministro Walton Alencar Rodrigues, que concluiu pelo conhecimento do recurso, suspendendo-se os efeitos dos itens 9.2 e 9.3 do Acórdão 8800/2021-TCU-Primeira Câmara, estendendo-os aos demais devedores solidários.
EXAME TÉCNICO
4. 	Delimitação
4.1.	Constitui objeto do recurso examinar as seguintes questões:
a) preliminar:
a.1) se a pretensão ressarcitória desta Corte prescreveu;
b) mérito:
b.1) se o sobrepreço restou devidamente comprovado.
Preliminar
5.	Prescrição da pretensão ressarcitória.
5.1.	Os recorrentes alegam que, ao contrário do que entendeu esta Corte na fase processual anterior, aplicando a Súmula 282 desta Corte, que a pretensão ressarcitória desta Corte se submete ao prazo quinquenal, eis que a tese da imprescritibilidade violaria os princípios do contraditório e da ampla defesa, os submetendo ao diabólico ônus de demonstrar a regularidade dos atos de ordenação de despesas ocorridos há mais de dez anos.
5.2.	Nesse sentido, afirmam que o entendimento deste Tribunal restou superado após o julgamento de mérito do RE 636.886, pelo Supremo Tribunal Federal, ao firmar a tese de que é prescritível a pretensão de ressarcimento ao erário baseada em decisão de tribunal de contas. Assim, afirmam que não se aplica aos julgamentos proferidos por esta Corte a norma prevista no art. 37, § 5º, da Constituição Federal.
5.3.	Dessa forma, e nos termos do citado julgamento proferido pela Suprema Corte, além de precedentes do Superior Tribunal de Justiça, deve ser aplicado o prazo prescricional de cinco anos para restringir a persecução ressarcitória deste Tribunal nos termos da Lei 9.873/1999 e do Decreto 20.910/1932, além da Lei 8.429/1992 e Código Tributário Nacional, sob pena de obrigar o gestor público a guardar documentos indefinidamente para a própria defesa.
5.4.	Assim, tendo em vista que os atos impugnados datam de março e abril de 2004, que a representação que deu origem aos presentes autos foi protocolada nesta Corte em 2014 e que esta tomada de contas especial data de 2019, restaria prescrita a pretensão ressarcitória deste Tribunal, assim como já restou reconhecido pelo acórdão recorrido a prescrição de sua pretensão punitiva.
5.5.	Também trazem julgados oriundos da Segunda Câmara desta Corte nos quais se colhe o entendimento de que a instauração de processo de tomada de contas especial após dez anos da ocorrência de fatos supostamente causadores de dano ao erário (Acórdão 8489/2017-TCU-Segunda Câmara, da relatoria do Ministro Augusto Nardes, e Acórdão 6018/2015-TCU-Segunda Câmara, da relatoria da Ministra Ana Arraes) .
5.6.	Por fim, destacam que, ainda que superadas as teses acima defendidas, há de se reconhecer que somente atos dolosos de improbidade administrativa se enquadrariam na norma contida no art. 37, § 5º, da Constituição Federal, conforme entendimento firmado também pelo Supremo Tribunal Federal no julgamento do RE 852.475, não sendo o caso dos presentes autos, até pela incompetência desta Corte em julgar atos de improbidade administrativa, além de não ter sido apontada na fase processual anterior qualquer prática de ato com o intuito de desviar recursos públicos.
5.7.	Ademais, a própria unidade técnica desta Corte teria afastado a prática de ato com erro grosseiro ou comportamento doloso, tendo o Tribunal, acatando a proposta formulada pelo Ministério Público, afirmado a prática de ato com erro grosseiro, o que caracterizaria culpa em sentido estrito e, portanto, ausente qualquer dolo que faria incidir a exceção constitucional à prescrição.
Análise:
5.8.	No exame da prescrição, a Serur tem adotado os entendimentos detalhados na peça 121, que contém estudo e pronunciamentos anteriores da secretaria sobre o tema. Nessas manifestações estão desenvolvidas as seguintes premissas, que serão utilizadas no presente exame:
a) ao julgar o RE 636.886, o STF conferiu nova interpretação ao art. 37, § 5º, da Constituição Federal, fixando a tese de que "é prescritível a pretensão de ressarcimento ao erário fundada em decisão de Tribunal de Contas";
b) as pretensões punitiva e de ressarcimento devem observar o mesmo regime na atividade de controle externo, dado o objetivo comum da prescrição, de fixar prazo para o Tribunal de Contas agir, para caracterizar o ilícito, identificar seu autor, dimensionar as consequências da conduta e impor as consequências legais, independentemente de tais consequências terem natureza punitiva ou ressarcitória;
c) até que sobrevenha norma específica, entende-se que a prescrição das pretensões punitiva e de ressarcimento, no processo de controle externo, deve observar o regime Lei 9.873/1999, na linha dos recentes pronunciamentos do STF a respeito. Assim, sem prejuízo de se realizar o exame da prescrição também segundo o prazo decenal previsto no Código Civil, o critério adotado, na formulação da proposta de encaminhamento, será o da Lei 9.873/1999.
Análise da prescrição segundo os critérios do Acórdão 1441/2016-TCU-Plenário:
5.9.	No que se refere à pretensão punitiva, o TCU tem tradicionalmente aplicado os critérios definidos no Acórdão 1441/2016-TCU-Plenário, redator Ministro Walton Alencar Rodrigues, que, em incidente de uniformização de jurisprudência, orientou-se pela aplicação do Código Civil. Por este acórdão, em linhas gerais, a prescrição subordina-se ao prazo geral de dez anos (CC, art. 205) , contado a partir da data da ocorrência do fato e interrompido pelo ato que ordenar a citação, a audiência ou a oitiva da parte.
5.10.	Entre outras razões que justificaram a adoção desse critério, destaca-se a de que o citado dispositivo constitui uma cláusula geral a ser empregada sempre que a pretensão for prescritível, mas a lei não estabelecer um prazo específico, como na hipótese.
5.11.	Aplicando essas balizas ao caso em exame, verifica-se que o próprio tribunal, no voto que fundamenta o acórdão recorrido, constatou que havia se operado a prescrição de sua pretensão punitiva (§ 7 c/c § 10 do voto de peça 80) . Isso porque os atos irregulares datam de 2004 e o ato que ordenou a citação dos recorrentes, que se deu com a prolação do Acórdão 3161/2019-TCU-Primeira Câmara, data de 16/4/2019, restando superado o prazo prescricional decenal previsto no Código Civil e utilizado como parâmetro por esta Corte em razão do Acórdão 1441/2016-TCU-Plenário. Considerando a premissa de que as pretensões punitiva e de ressarcimento se submetem ao mesmo regime, conclui-se que estariam prescritas a possibilidade de aplicação de multa e também a de condenação ao ressarcimento, caso fossem adotados, para ambos os fins, os parâmetros definidos no Acórdão 1441/2016-TCU-Plenário.
Análise da prescrição pelo regime da Lei 9.873/1999
5.12.	Adotando-se as premissas fixadas na Lei 9.873/1999 ao caso em exame, considerando-se o prazo geral, de cinco anos, observa-se que teria ocorrido a prescrição. Para tanto, é preciso considerar os seguintes parâmetros:
a) Termo inicial:
5.13.	A Lei 9.873/1999, art. 1º, traz previsão expressa a respeito do início do prazo em se tratando da prática de ato irregular ou para casos de infração de caráter permanente ou continuado. Na hipótese dos presentes autos, no qual o ato danoso ocorreu em uma única oportunidade, a prescrição começa a correr desta data.
5.14.	Assim, havendo sido apurado nos presentes autos a prática de apenas um ato danoso ao erário, ocorrido, nos termos do acórdão condenatório, em 25/8/2004, há de se ter como termo inicial da prescrição o citado dia.
b) Prazo:
5.15.	A Lei 9.873/1999 apresenta um prazo geral, de cinco anos (art. 1º) , e um prazo especial, previsto no art. 1º, § 2º, a saber: "quando o fato objeto da ação punitiva da Administração também constituir crime, a prescrição reger-se-á pelo prazo previsto na lei penal".
5.16.	A irregularidade discutida nesta TCE, superfaturamento em aquisições públicas, não constitui crime, devendo ser considerado o prazo prescricional quinquenal.
c) Interrupções por atos inequívocos de apuração dos fatos:
5.17.	No regime da Lei 9.873/1999, a prescrição se interrompe "por qualquer ato inequívoco, que importe apuração do fato" (art. 2º, II) . A instauração dos presentes autos de tomada de contas especial é exemplo típico dessa causa interruptiva, eis que se trata de processo que visa a apuração dos fatos, identificação dos responsáveis e a quantificação do dano (art. 2º, caput, da IN/TCU 71/2012) . Com esse fundamento, a prescrição teria sido interrompida em 16/4/2019 (peça 76 do TC Processo 027.917/2014-2) .
5.18.	Ademais, tendo em vista que a presente tomada de contas especial foi instaurada em decorrência de representação formulada pela Controladoria Geral do Estado de Sergipe (peça 1 do TC Processo 027.917/2014-2) e de que nos referidos autos é possível se observar que os atos nela tratados foram apurados em inspeção cujo ato inicial se deu em 21/10/2013, com a constituição de equipe de inspeção (peça 1, p. 7-8, do TC Processo 027.917/2014-2) , verifica-se que o primeiro ato de apuração dos fatos que se amolda ao disposto no art. 2º, inciso II, da Lei 9.873/1999, se deu na referida data.
5.19.	Por fim, cabe esclarecer que as demais causas de interrupção da contagem do prazo prescricional previstas no art. 2º da referida lei, tendo ocorrido após o citado ano inicial de apuração dos fatos, datado de 21/10/2013, resta desnecessário descrevê-las, eis que consumada a prescrição em 25/8/2009, cinco anos após a prática do ato danoso ao erário.
g) conclusão
5.20.	Observa-se, tomando-se por referência a Lei 9.873/1999, tida pelo STF como norma regente da prescrição da pretensão punitiva pelo TCU e pelos eventos indicados, que a pretensão punitiva desta Corte prescreveu em 25/8/2009, não havendo qualquer ato anterior a essa data que tenha suspendido ou interrompido tal prazo.
5.21.	Partindo-se da premissa de que a pretensão reparatória segue as mesmas balizas, enquanto não houver norma específica a respeito, a demonstração de que se operou a prescrição punitiva impõe, como consequência, a conclusão de que também é inviável a condenação ao ressarcimento do prejuízo apurado nestes autos.
5.22.	Em face do exposto, acolhe-se a tese da prescrição.
Mérito
6.	Sobrepreço
6.1.	Sustentam os recorrentes que a forma como se deu o cálculo do superfaturamento nos presentes autos é vedada pela jurisprudência deste Tribunal que, em situações análogas, sempre rejeitou que fosse possível a comparação de preços tidos em licitações ordinárias com aquelas resultantes de aquisições emergenciais, como ocorreu no presente caso concreto. Nesse sentido, citam trechos dos votos proferidos nos seguintes julgados: Acórdão 942/2017-TCU-Plenário, relator Ministro Bruno Dantas; Acórdão 648/2016-TCU-Plenário, relator Ministro Benjamin Zymler; e Acórdão 1511/2018-TCU-Plenário, relator Ministro Vital do Rêgo.
6.2.	Esclarecem que, ainda que tenham sido acatadas parcialmente suas alegações de defesa prestadas na fase processual anterior para que os preços referenciais para o cálculo do superfaturamento fossem obtidos não das propostas ofertadas pelas licitantes na licitação ordinária que sucedeu a aquisição emergencial, mas aqueles constantes do edital da Concorrência Pública 31/2003, eis que os primeiros foram obtidos após a compra emergencial e, portanto, não eram de conhecimento dos recorrentes quando autorizaram a dispensa de licitação, tal fato não altera a ilegalidade tratada no item precedente, pois continuam sendo utilizados preços de licitações ordinárias para comparação com aqueles que deveriam ser observados em compras emergenciais.
6.3.	Citam fatos que os impediram de obter os preços de mercado à época, já que inexistentes tabelas referenciais disponíveis, que tornavam extremamente necessária a aquisição com dispensa de licitação, posto o eminente encerramento do contrato de fornecimento de medicamento então vigente, o porte e importância do hospital, o risco de desabastecimento e o comprometimento da saúde dos pacientes, o que, nos termos da Lei 8.666/1993, dispensaria até mesmo a realização de exauriente pesquisa de preços, reforçando ser inconcebível a comparação de preços realizada por esta Corte, citando em extenso arrazoado diversas diferenças entre as compras ordinárias e aquelas emergenciais que não permitem que os preços contratados nas duas circunstâncias distintas possam ser comparados.
6.4.	Ademais, tendo a dispensa de licitação sido realizada nos termos legais, inclusive amparada em pareceres jurídicos recomendando a continuidade da compra emergencial, não laboraram com má-fé ou culpa grave os recorrentes e não podem, pelo exposto, serem responsabilizados pelo débito irregularmente apurado por esta Corte, asseverando que:
Ora, se houve a aquisição emergencial de medicamentos para abastecimento do HUSE, e essa possibilidade, desde que comprovada a hipótese de incidência do citado art. 24, IV, da Lei n° 8.666/1993, como no caso em apreço, é garantida por legislação vigente à época, o ato é completamente legítimo.
6.5.	Trazem anexa às razões recursais tabela de preços produzida pela Agência Nacional de Vigilância Sanitária que demonstra que os preços de aquisição do medicamento supostamente superfaturado e que deu origem ao débito a eles imputado estava de acordo com os preços referenciais para licitações.
6.6.	Por fim, afirmam que os atos por eles praticados se adequaram às circunstâncias e que não seria exigível que adotassem conduta diversa, o que afastaria qualquer possibilidade de responsabilização nos termos do Acórdão 2781/2016-TCU-Plenário em cujo voto, da lavra do Ministro Benjamin Zymler, que a inexigibilidade de conduta diversa constitui excludente de ilicitude.
Análise:
6.7.	Inicialmente, cumpre esclarecer que não há discussão nos presentes autos acerca da opção ou da necessidade dos gestores em deflagrar a compra emergencial do medicamento, tendo os ofícios de citação descrito como irregularidade o superfaturamento, motivo pelo qual as circunstâncias fáticas citadas pelos recorrentes ocorridas à época da aquisição não permitem a alteração do acórdão recorrido, à exceção daquelas relativas à consulta de preços que, caso acatadas, podem resultar no acolhimento das razões recursais, restando ser observado se houve a correta apuração do superfaturamento.
6.8.	Conforme consta dos autos do TC Processo 027.917/2014-2, do qual se originou a presente tomada de contas especial, a unidade técnica desta Corte responsável por sua instrução propôs inicialmente o arquivamento daqueles autos em razão, dentre outras, da dificuldade em se estabelecer os preços referenciais dos medicamentos, haja vista ter a jurisprudência desta Corte seria firme no sentido de se valer dos preços constantes da base de dados da Câmara de Regulação do Mercado de Medicamentos - CMED, eis que o outro referencial existente, Banco de Preços em Saúde, não seria parâmetro legítimo para a apuração de sobrepreços em medicamentos.
6.9.	Não obstante, demonstrou-se naqueles autos que a referida tabela da CMED somente foi instituída em 2006, sendo que as aquisições de medicamentos tratadas nestes autos ocorreram em 2004.
6.10.	Entretanto, determinou o Relator que fosse dado continuidade ao processo com base no entendimento do Ministério Público/TCU de que os preços de mercado poderiam ser apurados com base em consultas a informações de compras anteriores do próprio hospital ou da Secretaria Estadual de Saúde ou de outros entes da federação.
6.11.	Assim, e essa é a primeira irresignação dos recorrentes, o débito apurado nos presentes autos decorreu da comparação dos preços praticados em licitação ordinária deflagradas pelos próprios órgãos geridos pelos recorrentes, contemporânea à dispensa de licitação da qual decorreram os superfaturamentos, acrescidos de 20%, percentual razoável nos termos do que restou decidido por esta Corte ao prolatar o Acórdão 95/2007-TCU-Plenário, rel. Ministro Benjamin Zymler.
6.12.	Dessa forma, entendeu esta Corte, com base em pareceres uniformes da unidade técnica e do Ministério Público/TCU, que a estimativa de preços de mercado resultante do acréscimo de 20% aos preços observados em licitações ordinárias seria razoável e conservadora em relação ao cálculo do sobrepreço, não havendo os recorrentes logrado demonstrar em suas razões recursais qualquer mácula capaz de tornar inviável a solução adotada por este Tribunal.
6.13.	Ocorre que a simples alegação de que seria inviável a comparação de preços obtidos em licitações ordinárias com aqueles praticados em aquisições emergenciais, discorrendo os recorrentes sobre vários fatores que, em tese, tendem a diferenciar os preços obtidos nos dois procedimentos de compras públicas, ainda que citados precedentes deste Tribunal sobre o tema, não demonstra qualquer irregularidade praticada por esta Corte no cálculo do superfaturamento, eis que, de forma conservadora e benéfica aos recorrentes, tais preços foram acrescidos em 20%.
6.14.	Sobre o incremento de tal percentual aos preços obtidos em licitação ordinária para adequá-lo ao que seria esperado em compras emergenciais, valeu-se o Ministério Público/TCU, tendo sido acatado pelo Tribunal, das conclusões contidas no Acórdão 95/2007-TCU-Plenário, no qual foram aceitos preços tidos em licitações ordinárias, acrescidos em 20%, para afastar a constatação de superfaturamento em aquisições de medicamentos em compras emergenciais.
6.15.	Contudo, restou constatado que os preços pagos pelos recorrentes superaram os preços praticados em licitações ordinárias, acrescidos em 20%, tido por este Tribunal como preço de mercado aceitável, em 54,71% conforme a tabela elaborada pela Unidade Técnica responsável pela análise das alegações de defesa constante da instrução lançada à peça 75, ipsis litteris:
Quadro 4 - Cálculo de sobrepreço com ajuste na metodologia proposta pelos Defendentes
	Produto
	Quantidade (ampolas) 
	Preço Aquisição
	Valor Total
	Fornecedor
	Preço Referencia Edital Concorrência 1/2003
	Preço Referência c/ tolerância de 20%
	Sobrepreço
	Sobrepreço Total
	sobrepreço %

	ISOFLURANO 100 ML
 (Nota Fiscal 021823) 
	496
	238,00
	476.000,00
	MC DISTR.
	128,2
	153,84
	84,16
	41.743,36
	54,71

6.16.	Dessa forma, a estimativa de débito efetuado pelo Tribunal não apresenta qualquer incoerência ou falha capaz de tornar o débito imputado aos recorrentes superior àquele que seria realmente devido, tendo tal método atendido o disposto no art. 8º da IN/TCU 71/2012.
6.17.	Em relação à tabela de preços trazida pelos recorrentes junto às suas razões recursais, cabe esclarecer que tal documento não traz qualquer informação relativa ao preço de mercado de medicamentos, mas os valores máximos definidos pela Câmara de Regulação do Mercado de Medicamentos, sendo que as aquisições públicas se pautam, nos termos do art. 15 da Lei 8.666/1993, pelos preços praticados no âmbito dos órgãos e entidades da Administração Pública e em preços de mercado.
6.18.	De todo o exposto, rejeita-se as razões recursais apresentadas.
6.19.	Por fim, cabe informar que o valor do débito imputado solidariamente aos recorrentes pelo acórdão vergastado diverge daquele defendido pela unidade técnica e pelo representante do Parquet especializado, que concluíram pelo acatamento parcial das alegações de defesa dos recorrentes no sentido de se utilizar, como parâmetro, não os preços ofertados pelas licitantes que participaram da Concorrência Pública 31/2003, mas aqueles constantes do edital de abertura desse procedimento licitatório, conforme sintetizado na tabela acima transcrita.
6.20.	Conforme consta dos parágrafos 78-87 da instrução de peça 75 e parágrafos 8 e 9 do parecer acostado à peça 78, foi proposto ao Tribunal imputar débito no montante de R$ 41.743,36, havendo possível equívoco na proposta de encaminhamento constante da peça 75 em lançar o valor inicialmente apurado pelo Tribunal, de R$ 47.771,36, tendo sido tal valor lançado na parte dispositiva do decisum guerreado, mas totalmente incoerente com as análises empreendidas nos presentes autos.
6.21.	Assim, tendo em vista que os citados documentos produzidos pela Secretaria desta Corte e pelo Ministério Público/TCU foram incorporados pelo relator a quo como suas razões de decidir (peça 80, parágrafo 2) , deve ser, de ofício, corrigido o item 9.2 do acórdão recorrido para que conste como débito o montante de R$ 41.743,36.
CONCLUSÃO
8.	Da análise anterior, conclui-se que:
a) a pretensão ressarcitória desta Corte prescreveu; e
b) o sobrepreço restou devidamente comprovado e seu cálculo atendeu as normas expedidas por esta Corte, mas seu valor, nos termos das análises constantes da instrução da Unidade Técnica e do parecer do Ministério Público/TCU, incorporados às razões de decidir do relator a quo, deve ser ajustado para R$ 41.743,36.
8.1.	Com base na conclusão da alínea "a" do item 8, propõe-se, em sede preliminar, o provimento do recurso, para declarar prescrita a pretensão ressarcitória do TCU.
8.2.	Superada a preliminar, com base na conclusão da alínea "b" do item 8, propõe-se negar provimento ao recurso.
PROPOSTA DE ENCAMINHAMENTO
9.	Ante o exposto, submete-se à consideração superior a presente análise do recurso de reconsideração interposto por Fabian Vinícius Santana Pereira e Eduardo Alves do Amorim contra o Acórdão 8800/2021-TCU-Primeira Câmara, propondo-se, com fundamento nos arts. 32, inciso I, e 33, da Lei 8.443/1992:
I - Em sede preliminar:
a) conhecer do recurso, e, no mérito, dar-lhe provimento, a fim de declarar prescrita a pretensão ressarcitória do TCU;
b) comunicar o teor da decisão que vier a ser proferida aos recorrentes e aos demais interessados;
II - Superada a preliminar:
a) conhecer do recurso, e, no mérito, negar-lhe provimento;
b) de ofício, ajustar o valor do débito constante do item 9.2 do acórdão recorrido para R$ 41.743,36; e
c) comunicar o teor da decisão que vier a ser proferida aos recorrentes e aos demais interessados."
O secretário da Secretaria de Recursos, por seu turno, divergiu da referida proposta, conforme transcrevo a seguir (peça 124) : 
"Trata-se de recurso de reconsideração interposto conjuntamente por Fabian Vinícius Santana Pereira e Eduardo Alves do Amorim contra o Acórdão 8800/2021-TCU-Primeira Câmara (rel. Ministro-Substituto Augusto Sherman) .
2.	O processo cuida de Tomada de Contas Especial instaurada por esta Corte de Contas, em cumprimento à determinação contida no Acórdão 3161/2019-TCU-Primeira Câmara, lavrada no âmbito de representação formulada pela Controladoria-Geral do Estado de Sergipe, em razão de superfaturamento apurado no processo de dispensa de licitação 11.064/2004, para aquisição de medicamentos para o Hospital Governador João Alves Filho (TC Processo 027.917/2014-2) .
3.	Divirjo das conclusões do exame precedente no tocante à prescrição quinquenal das pretensões ressarcitória e punitiva deste Tribunal, conforme as razões que se seguem.
-II-
4.	No que se refere à sistemática prevista na Lei 9.873/1999, novas balizas têm sido adotadas por esta secretaria nos processos de controle externo, em atenção à jurisprudência do Supremo Tribunal Federal (STF) a partir da tese fixada no julgamento do RE 636.886, que conferiu nova interpretação ao art. 37, § 5º, da Constituição Federal no sentido de ser " (...) prescritível a pretensão de ressarcimento ao erário fundada em decisão de Tribunal de Contas" (peça 306) .
5.	Ocorre que, recentemente, o Plenário da Suprema Corte se manifestou mais uma vez sobre o tema no julgamento da ADI 5509, ao tratar da constitucionalidade do prazo prescricional e decadencial de cinco anos previsto nos arts. 76, § 5º e 78, § 7º da Constituição do Estado do Ceará. Com esteio no princípio da simetria insculpido no art. 75 da Constituição Federal, o relator, Min. Edson Fachin, definiu alguns parâmetros para fins de avaliação da incidência do prazo prescricional nos processos conduzidos pelas Cortes de Contas (TCU, Tribunais de Contas dos Estados e do Distrito Federal, e dos municípios) , assunto que passo a abordar, de forma mais detalhada, nos próximos parágrafos.
6.	A ADI 5509 foi manejada contra dispositivos da Constituição do Estado do Ceará e de lei ordinária do referido Estado, que fixaram prazo prescricional no processo do tribunal de contas daquela unidade federativa.
7.	Todavia, a discussão travada pelo STF teve por referência o modelo federal, em função do princípio da simetria, expressamente invocado pelo MPF, ao propor a ação, e pelo relator, ao analisar o tema. Assim, os fundamentos lançados no julgamento da ADI 5509 repercutem inevitavelmente no processo do TCU.
8.	Especificamente sobre a lei de regência e as causas interruptivas da prescrição, o relator, ministro Edson Fachin, reconheceu que o STF ainda não havia fixado orientação clara a respeito, em processo de caráter geral. Ao fazê-lo, na citada ADI, a orientação do relator foi a de aplicar os vários precedentes do STF em casos concretos, que já sinalizavam para a incidência da Lei 9.873/1999, afastando-se a incidência do art. 205 do Código Civil, como evidenciam as seguintes passagens do voto:
a)  "A atividade de controle externo equipara-se, para fins de contagem do prazo prescricional, ao poder de polícia do Estado e, como tal, nos termos do art. 1º da Lei 9.873, de 1999, 'Prescreve em cinco anos a ação punitiva da Administração Pública Federal, direta e indireta, no exercício do poder de polícia, objetivando apurar infração à legislação em vigor, contados da data da prática do ato ou, no caso de infração permanente ou continuada, do dia em que tiver cessado'";
b)  "Pela mesma razão, incidem as causas legais de interrupção da prescrição, conforme previsão constante do art. 2º da referida Lei".
9.	Estabelecida a norma de regência do prazo e das causas interruptivas, o STF avançou no debate quanto ao termo inicial da prescrição, fixando regras mais detalhadas a respeito. Com esse fim, estabeleceu tratamento específico para as tomadas de contas especiais, distinguindo aquelas decorrentes de repasses sujeitos a prestação de contas específica e as relativas a situações em que os fatos são normalmente trazidos ao conhecimento do TCU por meio de denúncias e representações - tal como na hipótese do processo em análise. 
10.	Nesse sentido, o voto do Ministro Edson Fachin trouxe uma regra geral e algumas hipóteses de aplicação casuística. Como regra geral, ficou estabelecido que "o termo inicial da contagem do prazo deve ser o da entrada do processo de fiscalização no âmbito do Tribunal de Contas, ou dos órgãos que, por lei, são encarregados pelo controle interno".
11.	Essa regra geral teve sua aplicação explicitada para algumas situações particulares, a saber:
a) no caso de omissão de prestação de contas: "o dano a ser apurado pela ausência de prestação de contas tem o lapso prescricional iniciado na data em que as contas deveriam ter sido entregues";
b) na hipótese de irregularidades detectadas no exame da prestação de contas: "o procedimento prévio à instauração da tomada de contas ... deve ser encerrado o quanto antes, sendo que as irregularidades que tenham porventura sido nele identificadas somente terão iniciada a fluência do prazo prescricional após a competente comunicação para o órgão de controle interno ou para o Tribunal de Contas";
c) em irregularidades constatadas em fiscalizações, denúncias e representações: "Finalmente, deve-se contar o prazo prescricional a partir da data do conhecimento da irregularidade nos casos em que, por iniciativa própria, o Tribunal realiza auditorias ou inspeções, assim como nos casos em que a ele são diretamente levadas as informações necessárias para a instauração de tomada de contas especial". 
-III-
12. 	Aplicando ao caso concreto esse entendimento perfilhado pelo STF no julgamento da ADI 5509, considero como termo inicial para contagem do prazo prescricional o dia 21/10/2013, data em que foi emitida a Ordem de Serviço/CGE/AT nº 39/2013 que constituiu equipe de inspeção com a finalidade de analisar, entre outras, a irregularidade tratada nos presentes autos (TC Processo 027.917/2014-2, peça 1, p. 7) .
13.	A Lei 9.873/1999 apresenta um prazo geral, de cinco anos (art. 1º) , que se interrompe "por qualquer ato inequívoco, que importe apuração do fato" (art. 2º, inc. II) . Em vista disso, ressaem dos autos causas interruptivas, consideradas as citações (art. 2º, inc. I) e a prolação do acórdão condenatório sujeito a recurso (art. 2º, inc. III) , conforme abaixo:
a) em 1º/9/2014, com o envio de comunicação da Controladoria Geral do Estado de Sergipe a esta Corte de Contas sobre a irregularidade tratada nos presentes autos (TC Processo 027.917/2014-2, peça 1, p. 1) ;
b) em 26/11/2015, com a elaboração de instrução pela Secex/SE (TC Processo 027.917/2014-2, peça 49) ;
c) em 17/7/2017, com a elaboração de nova instrução pela Secex/SE (TC Processo 027.917/2014-2, peça 71) ;
d) em 16/4/2019, com a prolação do Acórdão 3161/2019-TCU-Primeira Câmara, que converteu os autos de representação em TCE e determinou a citação dos responsáveis (TC Processo 027.917/2014-2, peça 76) ;
d) em novembro de 2019, com a citação dos responsáveis (Peças 19, 21, 29 e 31) ;
e) em 22/6/2021, com a prolação da deliberação recorrida (Acórdão 8800/2021-TCU-Primeira Câmara, rel. Ministro-Substituto Augusto Sherman Cavalcanti) .
14.	Portanto, não se operaram os efeitos do prazo geral quinquenal previsto no art. 1º, caput, da Lei 9.873/1999. Igualmente, não ocorreu a prescrição intercorrente, haja vista não ter havido paralisação processual por período superior a três anos (art. 1º, §1º, da Lei 9.873/1999) .
15.	No que se refere ao mérito, estou de acordo com o exame empreendido pela subunidade, no sentido de negar provimento ao recurso e corrigir o erro material no valor do débito que constou do subitem 9.2 do acórdão recorrido. 
16.	Ante o exposto, com amparo no art. 32, inc. I, e 33, da Lei 8.443/1992, proponho que este Tribunal conheça do presente recurso e, no mérito, negue-lhe provimento, bem como corrija o erro material supracitado."
Finalmente, o representante do Ministério Público junto ao TCU discordou das aludidas propostas, nos termos que transcrevo a seguir (peça 125) :
"Em face dos elementos constantes dos autos, este representante do Ministério Público junto ao Tribunal de Contas da União discorda do encaminhamento oferecido pelo dirigente máximo da unidade técnica (peça 124) , que não acompanhou a proposta do auditor instrutor (peça 122) , endossada pelo diretor (peça 123) , no sentido de dar provimento ao recurso com vistas a declarar prescrita a pretensão ressarcitória do TCU. O secretário da Secretaria de Recursos (Serur) , ao entender que não ocorreu a prescrição, propôs a negativa de provimento do presente recurso de reconsideração.
2.	No entender deste representante do Ministério Público, deve-se dar provimento ao recurso em exame a fim de declarar insubsistente o Acórdão 8800/2021-TCU-Primeira Câmara (peça 79) e arquivar a presente tomada de contas especial (TCE) , sem julgamento de mérito, por falta de pressuposto de desenvolvimento válido e regular do processo, conforme passa a expor.
3.	Conforme já havia apontado a unidade técnica em instrução à peça 49 do TC Processo 027.917/2014-2, que tratou da representação que deu origem a esta TCE, a grande maioria dos pagamentos das despesas analisadas nesta TCE ocorreu de 2004 a março de 2006, ou seja, mais de dez anos antes de realizadas as citações, que se deu no fim de 2019.
4.	Cumpre ressaltar que o longo transcurso de tempo entre a ocorrência das irregularidades e a citação dos responsáveis compromete sobremaneira o exercício pleno do direito do contraditório e da ampla defesa. Tanto é assim que o próprio TCU fez constar do artigo 6º, inciso II, da IN 71/2012 a possibilidade de dispensa de instauração de TCE na hipótese de haver "transcorrido prazo superior a dez anos entre a data provável de ocorrência de dano e a primeira notificação dos responsáveis pela autoridade administrativa competente".
5.	À vista disso, o Ministério Público opina no sentido de o Tribunal de Contas da União conhecer do recurso de reconsideração e, no mérito, dar-lhe provimento a fim de declarar insubsistente o Acórdão 8800/2021-TCU-Primeira Câmara e de arquivar a presente TCE, sem julgamento de mérito, com fulcro no artigo 212 do Regimento Interno do TCU.
6.	Em que pese o entendimento acima exposto, cabe tecer algumas considerações a respeito da análise da prescrição efetuada pela unidade instrutiva.
***
7.	Ao julgar, em 17/4/2020 , o Recurso Extraordinário (RE) 636.886 , no qual se discutia o alcance da regra estabelecida no art. 37, § 5º, da Constituição Federal , relativamente a pretensões de ressarcimento ao erário fundadas em decisões de Tribunal de Contas, o Supremo Tribunal Federal (STF) fixou, com repercussão geral, a tese de que "É prescritível a pretensão de ressarcimento ao erário fundada em decisão de Tribunal de Contas", nos termos do voto do Ministro Alexandre de Moraes.
8.	Registre-se que, contra o julgamento do STF no RE 636.886, foram opostos embargos de declaração pela Advocacia-Geral da União (AGU) , rejeitados pela Suprema Corte em julgamento virtual finalizado em 20/8/2021 .
9.	Não obstante o RE 636.886 ter sido julgado tendo como contexto a fase de execução de título executivo oriundo de decisão de Tribunal de Contas, é possível constatar, à vista do teor do voto do Ministro Alexandre de Moraes, ao qual aderiram os demais , que a interpretação conferida pela Corte Suprema à matéria constitucional, quanto à inteligência do art. 37, § 5º, da Constituição Federal, é a da prescritibilidade, como regra, da pretensão de ressarcimento ao erário.
10.	Segundo constou do item 2 da ementa do acórdão, somente seriam imprescritíveis "as ações de ressarcimento ao erário fundadas na prática de ato de improbidade administrativa doloso tipificado na Lei de Improbidade Administrativa - Lei 8.429/1992" (grifo nosso) , conforme tese anteriormente definida .
11.	A conclusão afasta, em nosso sentir, a possibilidade de a Corte de Contas continuar a empregar, no exame de suas TCEs, a Súmula TCU 282, segundo a qual "As ac¿o¿es de ressarcimento movidas pelo Estado contra os agentes causadores de danos ao era¿rio sa¿o [em quaisquer casos] imprescriti¿veis.", por veicular interpretação que não mais se coaduna com o entendimento do STF.
12.	Ao mesmo tempo, exige que o TCU se debruce a respeito do prazo e regime prescricionais aplicáveis à pretensão ressarcitória exercida em sede de processo de contas, na medida em que sobre isso não disse a decisão do STF, inclusive por refugir à matéria de direito que lhe fora submetida na oportunidade.
13.	Assim, não havendo, na Lei 8.443/1992 ou em qualquer outro diploma legal, disposição específica, incumbe à Corte de Contas apontar, em atenção ao postulado da segurança jurídica e à vista dos parâmetros legislativos existentes, o arcabouço normativo aplicável, de forma a orientar os trabalhos no âmbito do Tribunal e nortear seus jurisdicionados.
14.	Isso já foi feito no que tange especificamente à pretensão sancionatória, no Acórdão 1441/2016-TCU-Plenário (relator Ministro Benjamin Zymler; redator Ministro Walton Alencar Rodrigues) , por ocasião da apreciação de incidente de uniformização de jurisprudência - ante a prevalência, àquele tempo, da tese da imprescritibilidade em qualquer hipótese da pretensão de ressarcimento ao erário. Ali se definiu a aplicação das regras gerais de prescrição, tratadas no Código Civil, aos processos de controle externo, inclusive quanto ao prazo decenal do art. 205 daquele diploma legal, aplicável quando inexistente prazo específico.
15.	Mesmo que reparação e penalidade tenham naturezas distintas, este membro do Ministério Público entende pela aplicação do mesmo regime e prazo decenal à pretensão de ressarcimento, no controle externo, pelas mesmas razões empregadas pelo Tribunal em relação à pretensão sancionatória, em deferência à jurisprudência da Corte de Contas e, também, como forma de assegurar a uniformidade dos critérios de contagem do prazo prescricional.
16.	Não se ignora a existência de alguma divergência quanto à aplicação, no âmbito do Direito Público, das normas gerais de prescrição do Código Civil, pela especial pertinência do diploma às relações jurídicas de Direito Privado. Porém, disposições do Código Civil têm, sim, teor de normas gerais de Direito, aplicáveis também ao Direito Público à falta de norma específica.
17.	Cumpre esclarecer que a aplicação do regramento do Código Civil à prescrição no âmbito do TCU se faz por incidência direta, na condição de regra geral, o que dispensa o suprimento de lacuna legal, por meio de analogia. Nesse sentido, cabe transcrever excerto da manifestação do Ministro Walton Alencar Rodrigues, assente no voto revisor aprovado pelo Plenário do TCU quando da prolação do Acórdão 1.441/2016:
O silêncio da Lei 8.443/1992, acerca da prescrição da multa, não abre lacuna a ser colmatada por analogia, mas hipótese de incidência da regra geral de prescrição, contida na legislação civil codificada.
Haveria, portanto, quando menos, lei formal, dispondo sobre a prescrição do dever-poder sancionador do Tribunal. A expressa disposição legal impede o uso da analogia, porque o instituto somente tem lugar na hipótese de omissão da lei. Essa, aliás, a dicção do art. 4º da Lei de introdução às normas do direito brasileiro, que transcrevo:
"Art. 4º Quando a lei for omissa, o juiz decidirá o caso de acordo com a analogia, os costumes e os princípios gerais de direito." (grifos meus) 
No caso em exame, não há lacuna a ser preenchida por analogia com o direito público ou civil, mas regra de incidência direta, assentada no art. 205 do Código Civil.
Por essas razões, afasto-me das conclusões trazidas pelo e. relator, no sentido de que o Tribunal haveria de subordinar seu poder-dever de impor sanções à prescrição quinquenal, por ser esse o prazo preponderante "no microssistema do Direito Público". 
Manifesto-me, pois, pela incidência da regra geral de prescrição assentada no Código Civil, aplicável a todos os casos em que a lei sobre ela não dispuser explicitamente.
 (grifos nossos e do original) 
18.	A mesma linha de raciocínio ora defendida foi desenvolvida no parecer proferido pelo então Procurador-Geral do MP/TCU, Dr. Paulo Soares Bugarin, no âmbito do TC Processo 030.926/2015-7, conforme demonstra o trecho seguinte:
12. Sobre o uso do Código Civil para extrair a norma jurídica aplicável à prescrição da pretensão punitiva afeta às relações de Direito Público, entendo que, sem embargo de reconhecer os contornos próprios de cada disciplina, não se pode delimitar de forma estanque as esferas entre Direito Civil e Direito Administrativo, Direito Público e Direito Privado. Nesse sentindo, para alguns doutrinadores, a crescente constitucionalização do Direito Civil (expoente do Direito Privado) e do Direito Administrativo (expoente do Direito Público) contribui para a dificuldade, em qualificadas dimensões, na contraposição pura e simples entre Direito Público e Privado. 
13. Com efeito, nem tudo que está dentro do Código Civil é propriamente, ou exclusivamente, matéria de Direito Civil. Não se pode olvidar que o CC/2002 também dispõe de matérias consideradas de cunho administrativo, tais como: conceituação de pessoa jurídica de direito público (arts. 40 e 41) ; responsabilidade civil de pessoa jurídica de direito público (art. 43) ; fundações (art. 62 e seguintes) ; bens públicos (art. 98 e seguintes) ; desapropriação (art. 1.275, inciso V, considerada como causa de perda da propriedade imóvel) ; as restrições ao uso anormal da propriedade (art. 1.277 e seguintes) ; a passagem forçada (art. 1.285) ; a imposição de passagem de cabos e tubulações (art. 1.286) ; a regulação das águas e questão dos aquedutos (art. 1288 e seguintes) ; a limitação entre prédios (art. 1.297) e o direito de construir (art. 1299 e seguintes) .
14. Da mesma forma, diversos institutos do Direito Civil são corriqueiramente utilizados pelo Tribunal, inclusive em sua atuação sancionadora, a exemplo da solidariedade passiva (arts. 275 a 285 do CC/2002) e da desconstituição da personalidade jurídica de empresas (art. 50 do CC/2002) .
15. Desta forma, data vênia, não se mostra despropositado ou inadequado utilizar a disciplina do Código Civil para se estabelecer prazo prescricional aplicável ao TCU.
 (peça 3, p. 3, do TC Processo 030.926/2015-7 - grifos nossos e do original) 
19.	Tendo em vista a adoção do Código Civil como marco legal a nortear a tese ora defendida, cabe verificar qual seria o marco temporal a ser adotado pelo Tribunal como início da contagem do prazo prescricional para o exercício da pretensão de ressarcimento.
20.	O Código Civil, em seu art. 189, estabelece que "violado o direito, nasce para o titular a pretensão, a qual se extingue, pela prescrição, nos prazos a que aludem os arts. 205 e 206". Para a atividade de controle externo, o momento de violação do direito pode ser associado à data da ocorrência da irregularidade, ou seja, da prática de algum ilícito que acarrete dano aos cofres públicos. Esse seria, portanto, o marco inicial para o exercício da pretensão condenatória do TCU, pelo qual se dá a "apuração dos fatos, identificação dos responsáveis e quantificação do dano", ex vi do disposto no art. 8º da Lei 8.443/1992.
21.	Há que se reconhecer, contudo, a suspensão do curso do prazo prescricional sempre que momentaneamente obstado o prosseguimento no exercício da pretensão por razão unicamente imputável ao responsável, a exemplo da submissão extemporânea de elementos adicionais. Uma vez obstada, temporariamente, a pretensão, não deve ter curso a prescrição, por necessária simetria, na medida em que a última constitui, justamente, o prazo legal de exercício da primeira.
22.	O referido entendimento é extraído do item 9.1.5 do Acórdão 1441/2016-TCU-Plenário:
9.1. deixar assente que:
 (...) 
9.1.5. haverá a suspensão da prescrição toda vez que o responsável apresentar elementos adicionais de defesa, ou mesmo quando forem necessárias diligências causadas por conta de algum fato novo trazido pelos jurisdicionados, não suficientemente documentado nas manifestações processuais, sendo que a paralisação da contagem do prazo ocorrerá no período compreendido entre a juntada dos elementos adicionais de defesa ou da peça contendo o fato novo e a análise dos referidos elementos ou da resposta da diligência, nos termos do art. 160, §2º, do Regimento Interno;
 (grifo nosso) 
23.	Raciocínio semelhante se aplica às hipóteses em que o exercício da pretensão de ressarcimento restar intencionalmente obstaculizado em virtude de conduta fraudulenta dos responsáveis, dissimuladora da irregularidade ensejadora do dano ao erário, com fins a lhes assegurar a impunidade e a retenção de eventuais vantagens ilícitas. Nesses casos, admitir o curso da prescrição desde a ocorrência da irregularidade lhes permitiria beneficiarem-se da própria conduta fraudulenta, da própria torpeza, de forma incompatível com a boa-fé objetiva.
24.	Ainda que a lei seja omissa quanto a tal hipótese impeditiva da prescrição, ela decorre da própria lógica da prescrição e do ditame da boa-fé objetiva que, como princípio geral de direito, presta-se à colmatação de lacunas, nos termos do art. 4º da Lei de Introdução às Normas do Direito Brasileiro (LINDB) .
25.	Orientações semelhantes são identificadas na jurisprudência do STJ:
 (...) 5. Outro relevante e grave aspecto a ser destacado é a intenção deliberada do Sr. Hélio Viana Freitas em obstar a realização de sua citação, como atestado pelo meirinho, em 9.7.2009. Ao argumentar a existência de prescrição, quando se escondeu intencionalmente e só compareceu aos autos em virtude da realização de penhora on-line nas suas contas correntes, denota propósito de "beneficiar-se com a própria torpeza". Tal conduta não encontra amparo jurídico e não pode ser chancelada pelo Poder Judiciário. Precedentes: AgInt nos EDcl no AREsp 1.013.829/RJ, Rel. Min. Marco Aurélio Bellizze, Terceira Turma, DJe 14.8.2018; REsp 1.740.260/RS, Rel. Min. Ricardo Villas Bôas Cuevas, Terceira Turma, DJe 29.6.2018; AgRg no REsp 1.398.155/RN, Rel. Min. Benedito Gonçalves, Primeira Turma, DJe 28.9.2015; REsp 1.366.694/MG, Rel. Min. Mauro Campbell Marques, Segunda Turma, DJe 17.4.2013.
 (...) 
 (REsp 1770249/RJ, Rel. Ministro HERMAN BENJAMIN, SEGUNDA TURMA, julgado em 8/11/2018, DJe 19/11/2018) (grifos nossos) 
ADMINISTRATIVO. CONTRATO. INADIMPLÊNCIA. ANTECIPAÇÃO DO VENCIMENTO. PRAZO DE PRESCRIÇÃO. MANUTENÇÃO DO TERMO INICIAL.
1. Trata-se de ação monitória referente ao contrato de abertura de crédito para financiamento estudantil em que a origem afastou a prescrição reconhecida pelo juízo de primeiro grau.
2. Esta Corte pacificou seu entendimento no sentido de que, mesmo diante do vencimento antecipado da dívida, subsiste inalterado o termo inicial do prazo de prescrição - no caso, o dia do vencimento da última parcela, 10.2.2008. Precedentes.
3. Note-se, ainda, que a ninguém é admitido valer-se da própria torpeza. Ora, entender em favor da antecipação do prazo em questão beneficiaria o próprio devedor que criou o óbice para o recebimento do crédito.
4. Recurso especial não provido.
 (REsp 1247168/RS, Rel. Ministro MAURO CAMPBELL MARQUES, SEGUNDA TURMA, julgado em 17/5/2011, DJe 30/5/2011) (grifos nossos) 
26.	A circunstância impeditiva da prescrição de que aqui se cogita guarda coerência, ainda, com a teoria da actio nata, em sua feição subjetiva, sob a qual não há se falar em inércia daquele a quem caberia exercer a ação sem que ele detenha condições de saber do próprio ato irregular. Segundo a teoria, é a partir da efetiva ciência da violação da ordem jurídica que exsurge a pretensão e, por corolário, a fluência do prazo para o seu regular exercício, haja vista que, repise-se, não se tem por razoável exigir do titular da pretensão o seu devido exercício antes mesmo de que tenha ciência sobre o fato irregular ou seus efeitos (no caso, o dano ao erário) . Nessa linha é o seguinte julgado do STJ:
PROCESSUAL CIVIL E ADMINISTRATIVO. RECURSO ESPECIAL. APREENSÃO DE VEÍCULO REVERTIDA JUDICIALMENTE. DANOS EMERGENTES. PRESCRIÇÃO. TERMO INICIAL. PRINCÍPIO DA ACTIO NATA. (...) 
1. O curso do prazo prescricional do direito de reclamar inicia-se somente quando o titular do direito subjetivo violado passa a conhecer o fato e a extensão de suas consequências, conforme o princípio da actio nata. (...) .
 (...) 
 (REsp 1257387/RS, Rel. Ministra ELIANA CALMON, SEGUNDA TURMA, julgado em 5/9/2013, DJe 17/9/2013 - grifos nossos) 
27.	Registre-se que a adoção da teoria da actio nata, em sua subjetiva acepção, é medida que, para além de juridicamente razoável - vez que permite à prescrição operar, de fato, como instrumental garantidor da ordem e segurança jurídicas, em vez de favorecer unicamente ao interesse privado do agente dissimulador - desvela-se imprescindível aos casos em que se apuram danos decorrentes de ilícitos de maior complexidade, que, pela própria natureza de que se revestem, não têm percepção prontamente evidenciadas e, portanto, são impassíveis de ciência imediata pelos órgãos de controle da gestão pública.
28.	Não estamos a olvidar que, ao se considerar como termo inicial da prescrição o momento em que o detentor da legítima pretensão obtém (ou poderia obter) a inequívoca ciência do ato irregular, poderá haver situações em que o início do prazo prescricional remanesça suspenso por prazo demasiadamente longo, o que poderia culminar em indesejável prejuízo ao devido processo legal. Para situações tais, caberia ao Tribunal avaliar, como já faz atual e rotineiramente, se o desproporcional lapso desde a prática da irregularidade ensejadora de dano tem o condão de prejudicar o contraditório e a ampla defesa, a exemplo do que preconiza o inciso II do art. 6º da Instrução Normativa TCU 71/2012 .
29.	Ressalvamos, ainda, a hipótese em que, a despeito do decurso do prazo prescricional, verificam-se indicativos de ato doloso de improbidade administrativa tipificado na Lei 8.429/1992 como causa de dano ao erário, o que, em tese, revestiria a pretensão ressarcitória de imprescritibilidade. Ainda que não caiba ao TCU a capitulação formal da conduta sob tal categoria jurídica, não há impedimento a que o Tribunal prossiga no desempenho de sua atividade fiscalizatória, se assim justificarem a materialidade e a relevância do fato, valendo-se de sua expertise na apuração do dano de modo a, inclusive, subsidiar eventual atuação em juízo do Ministério Público comum com fins à persecução do ressarcimento ao erário.
30.	Em vista dos parâmetros acima apontados, verifica-se a ocorrência da prescrição da pretensão ressarcitória no caso concreto. O termo inicial para a contagem do prazo prescricional data de 2004, quando ocorreram os atos irregulares, e o ato que ordenou a citação dos recorrentes, que se deu com a prolação do Acórdão 3161/2019-TCU-Primeira Câmara (peça 2) , data de 16/4/2019, mais de dez anos desde o advento das pretensões sancionatória e ressarcitória do TCU.
31.	Discordamos, portanto, do termo inicial adotado pelo titular da Serur (peça 124) . 
32.	Tanto o art. 189 do Código Civil quanto o art. 1º da Lei 9.873/1999 remetem, para fins de termo inicial do cômputo do prazo prescricional, à data da ocorrência da irregularidade como regra geral.
33.	Ainda que se possa reconhecer a especificidade de determinadas atuações do controle externo, para fins de afastar a aplicação estrita do termo inicial da lei - como aquelas decorrentes do exame de prestações de contas constitucionalmente devidas (nos termos do parágrafo único do art. 70 da Constituição Federal) , quando o termo inicial deve ser contado da data da prestação das contas  -, não julgamos razoável a tese que defende, como termo inicial da atividade persecutória estatal, marco temporal posterior em mais de nove anos à irregularidade apurada. 
34.	Tal entendimento desconsidera a patente inércia estatal até que as primeiras atividades fiscalizatórias fossem levadas à prática e a preexistência da pretensão estatal, em face da qual deveria correr a prescrição. Desvirtua, ainda, a finalidade do instituto prescricional, qual seja a estabilização das relações jurídicas no tempo, em prol do valor constitucional da segurança jurídica, intimamente ligado ao devido processo legal, à ampla defesa e ao contraditório, já que é inexorável o efeito do tempo sobre a memória, mental e documental, a respeito dos fatos em escrutínio.
35.	Conforme aqui já consignado, defenderíamos entendimento diverso se a demora na evidenciação da irregularidade pudesse ser imputada ao responsável, pelo emprego de meios fraudulentos e/ou dissimulatórios, a fim de assegurar a sua impunidade, à luz do princípio da boa-fé objetiva e da máxima de que a ninguém é dado beneficiar-se da própria torpeza.
36.	Sob o ponto de vista do jurisdicionado, o Estado é uno, não se podendo falar em pretensão própria de um órgão do Estado, mesmo em se tratando de um órgão autônomo com as especificidades constitucionais do TCU, a qual somente surgiria a partir da cientificação de tal órgão quanto à irregularidade em investigação. A pretensão em questão é estatal em sentido amplo, de modo que todos os órgãos estatais competentes devem atuar diligentemente para o exercício dessa pretensão, dentro de seu âmbito de competência, podendo a inércia de qualquer deles, ou do conjunto deles, vir a dar ensejo à prescrição.
***
37.	Caso não venha a ser acolhida, pelo TCU, a contagem do prazo prescricional com fundamento na tese decenal anteriormente defendida, propomos, subsidiariamente, a aplicação, por analogia, da Lei 9.873/1999, a qual estabelece prazo quinquenal e regime específico de prescrição para o exercício de ação punitiva pela Administração Pública Federal direta e indireta e dá outras providências.
38.	Ainda que o controle externo não se confunda com o exercício sancionatório do poder de polícia - de cuja prescrição a lei trata -, nada impede a adoção da referida norma, com fins à integração normativa - se considerada a existência de lacuna legislativa - por ser a que apresenta, no âmbito específico do regime jurídico de Direito Público, maior aderência às especificidades do controle externo, no que tange à sua face persecutória e ao seu caráter não judicial.
39.	Em favor da aplicação da Lei 9.873/1999, não poderíamos deixar de mencionar as abalizadas contribuições do então Procurador-Geral do Ministério Público junto ao Tribunal de Contas da União, Dr. Lucas Rocha Furtado, no TC Processo 001.753/2002-3 , e da atual Procuradora-Geral, Dra Cristina Machado da Costa e Silva, no TC Processo 020.635/2004-9.
40.	Ressalta-se a completude do regime prescricional da Lei 9.873/1999, conforme apontado pela Procuradora-Geral do MP/TCU no mencionado parecer, dispondo a norma do marco inicial de contagem do prazo, na "data da prática do ato [irregular]", e das respectivas causas interruptivas, enumeradas no seu artigo 2º:
Art. 2o Interrompe-se a prescrição da ação punitiva:
I - pela notificação ou citação do indiciado ou acusado, inclusive por meio de edital;
II - por qualquer ato inequívoco, que importe apuração do fato;
III - pela decisão condenatória recorrível.
IV - por qualquer ato inequívoco que importe em manifestação expressa de tentativa de solução conciliatória no âmbito interno da administração pública federal.
41.	À exceção do inciso IV do art. 2º da Lei 9.873/1999, nota-se que as causas interruptivas indicadas nos incisos I a III constituem eventos sucessivos. Após efetuadas as apurações iniciais, com marco interruptivo demarcado por "qualquer ato inequívoco, que importe apuração do fato" (inciso II) , e estando presentes as condições de procedibilidade, forçosamente deverá ser promovida "a notificação ou citação do indiciado ou acusado" (inciso I) , visto constituir tal ato de comunicação pressuposto de oportunização do contraditório e, assim, condição de validade de eventual condenação, à luz do devido processo legal. Suceder-lhes-á, igualmente, "a decisão condenatória recorrível" (inciso III) , se for o caso.
42.	Assim, devem ser entendidas como causas sucessivas e não repetíveis de interrupção do prazo prescricional, à semelhança do que se observa no Direito Penal, onde, de igual modo, o legislador optou pelo estabelecimento de causas interruptivas sucessivas, a exemplo do recebimento da denúncia e da publicação da sentença ou acórdão condenatórios recorríveis (art. 117, incisos I e IV, do Código Penal) .
43.	Na lição de Marcelo Madureira Prates , com a qual este membro do Ministério Público se alinha:
 (...) no que toca aos atos que interrompem a prescrição administrativa, acreditamos que os atos interruptivos previstos no art. 2º [incisos I a III] da Lei nº 9.873/99 constituem sucessão cronológica de atos não-repetíveis nem substituíveis, o que implica que cada ato aí previsto somente possa ocorrer uma única vez e em momento determinado, já que, praticado o ato posterior, extingue-se a possibilidade de praticar o ato logicamente anterior. Essa visão coaduna-se com aquela e, mais ainda, dela decorre, de que o processo administrativo punitivo há de ser visto como uma sucessão cronológica de quatro fases fundamentais, quais sejam:
 (1) investigativa, destinada à apuração dos fatos suspeitos, é dizer, à coleta de elementos indiciários sobre a materialidade do fato e a autoria;
 (2) contraditória, a qual se inicia com a citação do suposto infrator, visando a lhe garantir contraditório e ampla defesa;
 (3) decisória, referente à decisão inicial recorrível; e
 (4) recursal, em que há a decisão final no plano administrativo.
 (p. 905 - grifos nossos e do original) 
44.	Transpondo-se os eventos previstos nos incisos I a IV do art. 2º da Lei 9.873/1999 para o contexto do processo de contas, pode ser feito o seguinte cotejo:
CAUSA INTERRUPTIVA PREVISTA NO ART. 2º DA LEI 9.873/1999	PROVIDÊNCIA E CORRESPONDENTE MOMENTO DE CARACTERIZAÇÃO	INSTÂNCIA RESPONSÁVEL
 (sem possibilidade de repetição do "ato inequívoco" que já tenha sido praticado por outra instância) 
II - por qualquer ato inequívoco, que importe apuração do fato;	Data do ato administrativo praticado na fase investigativa ou do documento (relatório de fiscalização etc.) que caracterize o "ato inequívoco", com a "reunião de elementos mínimos de convicção para a caracterização de um ilícito (materialidade do fato e autoria) " , acompanhado da determinação de providências para averiguar a ocorrência do dano e a identificação dos responsáveis.	¿	Órgão ou entidade responsável pelo repasse dos recursos 
¿	Controle Interno
¿	TCU
¿	Outras instâncias de controle (autoridades policiais , Ministério Público, entre outras) 
IV - por qualquer ato inequívoco que importe em manifestação expressa de tentativa de solução conciliatória no âmbito interno da administração pública federal.	Primeira possibilidade: data em que o responsável manifesta sua intenção, na fase interna da TCE, de "recolher o valor principal integral atualizado monetariamente, sem a incidência de juros moratórios, nos termos do art. 12, § 2º, da Lei 8.443, de 16 de julho de 1992" (caput do art. 13-A da Instrução Normativa TCU 71/2012) ou a data em que o responsável providencia tal recolhimento e, em seguida, apenas comunica tal providência à Administração (sujeito à complementação de valores) .	¿	Órgão ou entidade responsável pelo repasse dos recursos
Segunda possibilidade (desde que não implementada a primeira) : data em que o responsável manifesta, na fase externa da TCE, sua intenção de recolher o débito, ou recolhe o montante que entende devido e, em seguida, comunica tal providência ao TCU (sujeito à complementação de valores) .	¿	TCU
I - pela notificação ou citação do indiciado ou acusado, inclusive por meio de edital;	Data da ciência da citação pelos responsáveis ou de publicação do edital no DOU.	¿	TCU
III - pela decisão condenatória recorrível.	Data da prolação do acórdão condenatório (sujeito a recurso) .	¿	TCU
45.	Quanto à hipótese do inciso I do art. 2º da Lei 9.873/1999, defendemos a sua caracterização, no âmbito do controle externo, apenas quando o responsável toma ciência da citação efetuada pelo TCU (ou quando é publicado o edital de citação no DOU) . Não se deve considerar, para tanto, as eventuais notificações anteriores encaminhadas ao responsável, mesmo que tenha havido sua respectiva ciência, por não constituírem atos essenciais e suficientes de comunicação.
46.	Conforme assentado na jurisprudência do TCU, somente a citação realizada pelo Tribunal cumpre o efetivo papel de abertura do contraditório e da ampla defesa, de modo que somente sua falha ou ausência têm o condão de invalidar eventual juízo condenatório:
A ausência de notificação do responsável na fase interna do processo de tomada de contas especial não implica vício, porquanto a fase interna constitui procedimento inquisitório de coleta de provas, assemelhado ao inquérito policial, e a fase externa, que se inicia com a autuação do processo no TCU, é que garante o direito à ampla defesa e ao contraditório.
 (Acórdão 653/2017-TCU-Segunda Câmara - Relator: Ministro Augusto Nardes) 
Não há obrigatoriedade de oferecimento de contraditório na fase interna de tomada de contas especial, razão por que a ausência de notificação de responsável nessa fase não prejudica o andamento do processo no TCU. O direito à ampla defesa e ao contraditório deve ser garantido na fase externa. 
 (Acórdão 1514/2007-TCU-Segunda Câmara - Relator: Ministro Ubiratan Aguiar) 
47.	Advertimos, ainda, que, a despeito da impertinência da única causa suspensiva expressamente prevista na Lei 9.873/1999 (art. 3º, inciso I) com as pretensões ressarcitória e sancionatória do controle externo, a opção pela aplicação do referido marco legislativo não impede que sejam admitidas outras hipóteses suspensivas, ou mesmo impeditivas, pelas razões já expostas anteriormente neste parecer.
***
48.	Consignamos que os dois caminhos aqui apresentados bem se prestam aos mesmos desideratos, quais sejam, evitar a perpetuação de situações individuais de incerteza jurídica e, indiretamente, garantir um contraditório minimamente tempestivo, essencial à ampla defesa, em termos substantivos - já que essa acaba, de algum modo, fragilizada diante de longo lapso temporal entre o seu exercício e os fatos de que trata -, sem significar obstáculo leonino à relevantíssima busca pelo ressarcimento do erário, dada a complexidade burocrática que envolve. Estão em linha, ainda, com a tese prevalecente no STF, da prescritibilidade da pretensão de ressarcimento ao erário como regra.
49.	Nesse sentido, servem de desfecho à presente discussão as ponderações do Ministro Benjamin Zymler, apresentadas na parte inicial do voto que fundamentou o Acórdão 1314/2013-TCU-Plenário :
13. De ini¿cio, anoto que nenhuma das posic¿o¿es defendidas - prescric¿a¿o quinquenal por analogia a diversas normas de Direito Pu¿blico e prescric¿a¿o decenal com base no Co¿digo Civil - refoge aos padro¿es da razoabilidade. A questa¿o e¿ controversa, mormente pela falta de disposic¿a¿o legal especi¿fica a regular o instituto da prescric¿a¿o nos processos de controle externo. (grifo nosso) 
50.	Conforme comentado anteriormente, o STF rejeitou os embargos de declaração opostos pela AGU, no RE 636.886. Assim, aspectos relevantes atinentes à matéria - tais quais o prazo prescricional aplicável, assim como o respectivo termo inicial, além dos marcos interruptivos e suspensivos - não foram objeto de exame em sede dos referidos embargos.
51.	É oportuno mencionar que, na sessão plenária de 25/8/2021, a presidente da Corte de Contas da União, Ministra Ana Arraes, comunicou sobre a previsão de ser realizada, em 15/9/2021, sessão extraordinária do Plenário para deliberar sobre a prescrição da pretensão ressarcitória, tendo em vista as decisões proferidas pelo STF no RE 636.886. Em informação divulgada por meio do Info-Segepres nº 2, de 14/9/2021, noticiou-se o adiamento da referida sessão extraordinária, e, na sessão plenária realizada em 1/12/2021, por deliberação do Colegiado, a apreciação do processo em que se discute o tema foi adiada para a sessão do Plenário de 9/3/2022, ocasião na qual foi proferido o Acórdão 459/2022-TCU-Plenário, contendo, em seu subitem 9.8, ordem para que a Secretaria-Geral de Controle Externo (Segecex) forme grupo técnico de trabalho para apresentar ao Plenário do TCU "projeto de normativo que discipline, de forma completa e detalhada, o tema da prescrição da pretensão ressarcitória e da prescrição da pretensão punitiva, tendo por base jurisprudência predominante do STF, adequando-a às especificidades das diversas formas de atuação da Corte de Contas".
***
52.	A despeito das ponderações tecidas acima quanto ao tema da prescrição, no caso concreto observa-se que o processo sub examine carece da existência de pressupostos de desenvolvimento válido e regular, consoante asseveramos no início deste parecer, o que leva este membro do Ministério Público junto ao Tribunal de Contas da União a manifestar-se por que se conheça do recurso de reconsideração, para, no mérito, dar-lhe provimento a fim de tornar insubsistente o Acórdão 8800/2021-TCU-Primeira Câmara, com vistas a arquivar a tomada de contas especial, sem julgamento de mérito, por falta de desenvolvimento válido e regular do processo, com fulcro no artigo 212 do Regimento Interno do TCU."

Marcio Macedo Conrado (3806/OAB-SE); David de Paula Moreira Portela (15638/OAB-AL); Davi Beltrao Cavalcanti Portela (7.633/OAB-AL); Lilia Victoria Sampaio Venceslau; Francisco Antony Robson da Silva Lima (10908/OAB-SE); Helder Sanches Barbosa (203 B/OAB-SE); Rodrigo Fernandes da Fonseca (6209/OAB-SE).

Procurador Rodrigo Medeiros de Lima.

RECURSO DE RECONSIDERAÇÃO EM TOMADA DE CONTAS ESPECIAL. HOSPITAL GOVERNADOR JOÃO ALVES FILHO, EM SERGIPE. CONHECIMENTO. TRANSCURSO DE MAIS DE DEZ ANOS ENTRE O FATO GERADOR E A PRIMEIRA NOTIFICAÇÃO DOS RESPONSÁVEIS. PROVIMENTO. CIÊNCIA.

TOMADA DE CONTAS ESPECIAL (TCE)

Secretaria de Recursos (Serur); Unidade de Auditoria Especializada em Saúde (AudSaúde).

Registro que atuo nestes autos em substituição ao Ministro Walton Alencar Rodrigues, de acordo com a Portaria-TCU nº 18-SEAE, de 06/03/2023.
Tratam os autos de recurso de reconsideração interposto por Fabian Vinícius Santana Pereira e Eduardo Alves do Amorim contra o Acórdão 8800/2021-TCU-Primeira Câmara, da relatoria do E. Ministro-Substituto Augusto Sherman, que julgou irregulares as contas dos recorrentes e condenou-os ao pagamento do débito no valor histórico de R$ 47.771,36.
Na origem, trata-se de tomada de contas especial instaurada por força do Acórdão 3.161/2019-TCU-1ªCâmara, da relatoria do E. Ministro-Substituto Augusto Sherman, para apurar o superfaturamento no processo de dispensa de licitação 11.064/2004, promovido pelo Hospital Governador João Alves Filho, em Sergipe, destinado à aquisição de medicamentos e materiais médico-hospitalares.
Irresignados, os recorrentes alegaram, em conjunto, as seguintes razões recursais.
A prescrição quinquenal da pretensão ressarcitória do TCU, uma vez transcorridos mais de dez anos entre a ocorrência dos fatos, em 2004, a representação formulada pela Controladoria-Geral do Estado de Sergipe (CGE-SE) , em 2014, a instauração da TCE, em 2019, e o acórdão recorrido, em 2021.
A impossibilidade deste Tribunal considerar, como parâmetro, os preços oriundos de uma licitação convencional para concluir pela ocorrência de sobrepreço na compra de um medicamento adquirido por meio de dispensa de licitação, até porque não havia registro desse medicamento no banco de preços em saúde, mantido pelo Ministério da Saúde. 
Por fim, os recorrentes defendem que agiram de boa-fé, amparados em pareces jurídicos e tentaram evitar o desabastecimento de medicamentos e materiais hospitalares necessários para a população sergipana.
A 3ª diretoria da Serur propõe, em sede preliminar, conhecer do recurso para, no mérito, dar-lhe provimento, a fim de declarar prescrita a pretensão de ressarcimento do TCU, contada a partir da data da prática do ato danoso.
Se superada a liminar, a proposta da 3ª diretoria, com a qual anuiu o secretário da Serur, é de negar provimento ao recurso e, de ofício, ajustar o valor do débito indicado no item 9.2 do acórdão recorrido, de R$ 47.771,36 para R$ 41.743,36.
Já o representante do Ministério Público de Contas, por sua vez, considera não estarem configurados os pressupostos de desenvolvimento válido e regular do processo, razão pela qual sugere que, no mérito, seja dado provimento ao recurso a fim de tornar insubsistente o acórdão recorrido para, assim, ser arquivada a tomada de contas especial, sem julgamento de mérito.
Feito esse breve resumo, passo a decidir.
Diante da superveniente entrada em vigor da Resolução-TCU 344/2022, em 11/10/2022, após a manifestação da unidade técnica e do Ministério Público de Contas, divirjo das conclusões de que se operou a prescrição da pretensão de ressarcimento do TCU.
De acordo com o disposto nos artigos 4º, III, da Resolução-TCU 344/2022, adota-se, como termo inicial para a contagem do prazo prescricional, a data do recebimento da representação pelo Tribunal, em 1º/9/2014, ou pelos órgãos de controle interno, em 21/10/2013 (peça 1, p. 1-8 do TC Processo 027.917/2014-2 - apensado) .
Como causas interruptivas, têm-se os fatos enumerados no parecer do secretário da Serur, ocorridos em 2014, 2015, 2017, 2019 e 2021, os quais evidenciam a prática de diversos atos de apuração dos fatos, assim como os demais atos evidenciados, tanto na representação autuada sob o TC Processo 027.917/2014-2 (peças 4, 54, 58, 71, 72, 73 e 76) , como no presente feito (peça 79) .
Outrossim, não resta evidenciada a prescrição intercorrente, uma vez que os processos de representação e tomada de contas especial não ficaram paralisados por mais de três anos nesta Corte de Contas.
No entanto, considerando que houve o transcurso de mais de dez anos desde o fato gerador da irregularidade, sem que tivesse havido a notificação dos responsáveis pela autoridade administrativa competente, não estão presentes os pressupostos de constituição e de desenvolvimento válido e regular do processo.
O acórdão condenatório indica que o fato gerador da irregularidade ocorreu em 25/8/2004, ao passo que citação determinada por este Tribunal data de 16/4/2019, quando da prolação do Acórdão 3.161/2019-TCU-1ªCâmara.
Registro, nesse ponto, não se ter conhecimento sobre a eventual notificação dos recorrentes promovida no âmbito da fiscalização realizada pela Controladoria-Geral do Estado de Sergipe, entre 21/10/2013 e 31/10/2013.
De todo modo, pondero que o extenso lapso temporal desde a ocorrência dos fatos, sem a comprovação da efetiva notificação dos recorrentes em até dez anos pela autoridade administrativa competente, prejudicou o exercício pleno do direito ao contraditório e à ampla defesa, e, por via de consequência, impediu o desenvolvimento válido e regular do processo.
Considerando que também não há indícios da notificação da empresa DMC Distribuidora de Materiais Cirúrgicos Ltda. pela CGE-SE, solidariamente condenada ao pagamento do débito pelo Acórdão 8800/2021-TCU-Primeira Câmara, verifico a necessidade de promover a expansão subjetiva dos efeitos do recurso interposto por Fabian Vinícius Santana Pereira e Eduardo Alves do Amorim, em linha com o disposto no art. 1.005, parágrafo único, da Lei 13.105/2015 (Código de Processo Civil) . 
Sendo assim, conheço do recurso de reconsideração para, no mérito, dar-lhe provimento, determinando o arquivamento do presente processo sem julgamento de mérito, com fundamento no art. 212 do Regimento Interno do TCU, c/c art. 6º, inciso II, da Instrução Normativa-TCU 71/2012, modificada pela Instrução Normativa-TCU 76/2016.
Ante o exposto, VOTO para que seja adotada a minuta de acórdão que trago ao exame deste Colegiado.
TCU, Sala das Sessões, em 7 de março de 2023. 
Weder de Oliveira
Relator